最高法院刑事判決　　　　　　九十六年度台上字第五二四三號
上　訴　人　台灣高等法院檢察署檢察官
被　　　告　甲○○
上列上訴人因被告強盜案件，不服台灣高等法院中華民國九十六
年一月九日第二審判決（九十五年度上訴字第四二五五號，起訴
案號：台灣台北地方法院檢察署九十五年度偵字第七三一０、九
五四六號），提起上訴，本院判決如下：
    主  文
原判決撤銷，發回台灣高等法院。
    理  由
本件原判決認定被告甲○○意圖為自己不法之所有，並基於概括
之犯意，(一)於民國九十五年三月四日下午六時許，在台北市大安
區○○○路與忠孝東路口，以其所有之機車鑰匙三支，開啟電門
，竊取放置該處之邱素秦所有車牌號碼QZR-078 輕型機車。(二)於
九十五年三月十一日凌晨三時三十分許，騎乘上開竊得之車牌號
碼QZ R-078輕型機車，頭戴安全帽，攜帶金屬材質、質地堅硬，
客觀上足以持以傷害人身，具有危險性之兇器扳手、鉗子各一把
，及並非兇器之小型扳手五支，在台北市大安區○○○路○段二
十二巷九號前，見乙○○所有車牌號碼2319-DC 休旅車型自用小
客車停放該處，為竊取車內物品，以不明工具，敲擊自用小客車
副駕駛座旁車窗，使車窗產生裂痕。因汽車防盜器響起，乃暫行
離去。於同日凌晨三時五十八分許，騎乘機車返回再敲擊，使車
窗出現小破洞，因汽車防盜器又響起，乃再暫行離去。於同日凌
晨四時三十分許，又騎乘機車返回，手戴手套將已碎裂之車窗玻
璃往車內推開，伸手進入車內，下手竊取車內財物。尚未得手，
即為因汽車防盜器一再響起，而在現場埋伏之乙○○出言喝斥「
幹什麼」，並上前逮捕被告，因被告四下張望，乙○○認為被告
要逃跑，乃抓住被告衣領，並出手揮擊頭戴安全帽之被告頭部及
臉部，被告即抱住乙○○，雙方發生拉扯，肢體碰撞，致乙○○
受有左小腿鈍挫傷十五公分乘以十公分之傷害（毀損部分，未據
告訴；傷害部分，經乙○○於第一審撤回告訴）。雙方未久即鬆
手，乙○○大聲喝命被告蹲下，被告依言照辦，乙○○交代其妻
報警處理，警員據報抵達逮捕蹲在地上之被告，並於被告身上扣
得安全帽一頂、手套一雙，於機車車頭置物籃扣得扳手、鉗子各
一支、小型扳手五支，及於機車上扣得機車鑰匙三支。(三)於九十
五年四月二十九日晚間八時許，攜帶金屬材質，質地尖銳，客觀
上足以持以傷害人身，具有危險性之兇器小剪刀一支，在台北市
大安區○○○路○段一號前，竊取秦誌祥所有車牌號碼 BVU-472
重型機車。得手後，將機車推至台北市大安區○○○路○段八十
一號前。被告以小剪刀欲開啟機車之電門時，為在旁之台北科技
大學保全人員林宗慶發覺有異，報警處理。經警當場查獲，並扣
得小剪刀一支等情。因而撤銷第一審之判決，改判論處被告連續
攜帶兇器竊盜（累犯）罪刑，固非無見。
惟查：(一)、依法應於審判期日調查之證據雖已調查，而其內容
未明瞭者，即與未經調查無異，如遽行判決，仍屬應於審判期日
調查之證據而未予調查，尚不得遽對被告為有利或不利之認定。
原判決論斷被告就被害人乙○○部分不構成準強盜罪，係依憑被
害人乙○○於原審審理中供述各情，堪認被害人係以其個人想法
，認為被告要逃跑，於被告未有脫逃或攻擊動作之前，即先出手
揮擊被告，此時，被告抱住被害人，並於被害人再揮擊時，出手
拉扯、反抗，其後即聽命於被害人，蹲在原處，靜候警察前來，
足認被告之拉扯、反抗，係出於防禦本能之反射性動作，並未有
脫免逮捕蓄意對被害人施暴行為，為其主要論據之一。然被害人
乙○○於警詢中指稱：「我即抓住他（指被告）衣領，他用手想
把我抓住他的手打掉，另外一隻手他就揮拳，我就用手把他擋掉
，此時我就開始還擊，他也一直打我」等語（九十五年度偵字第
七三一０號卷第四八頁正面）。於第一審審理時亦指稱：「（被
告為你發現時，是否想要逃跑？）是的。（既然當時他說幫你抓
賊，為何他想逃跑？）我叫他走出來離開車邊時，我看到他四處
張望，感覺他有意圖想逃跑，所以我才有要抓他的情形，我用左
手上前要抓他衣領，他另一隻手有上來，我不知他要攻擊我或也
要抓我衣服，我用右手把他擋開，我當時以為他要攻擊我，我就
先出手打他安全帽，然後我們就開始毆鬥，……我拉他衣領時，
我看到他出手，但不知他要攻擊我哪裡，我就已經揮拳擋開。（
你擋開之後，被告還有無再出手？）有，我拉他衣領，把他頂在
牆壁邊，他被我揮拳擋開後，又出手，又被我擋開，我們拉扯時
間大約二、三分鐘，他大概出手二、三次。（被告出手的方向為
何？）就是一般的揮拳，大約在我頭部、胸前之間。」等語（第
一審卷第四三頁背面、四五頁背面）。被害人上開不利於被告指
述各情是否屬實，與被告所為是否與準強盜罪之構成要件相符攸
關，被告上開行為，是否已使被害人乙○○達於難以抗拒之程度
？關係法律之適用，自應詳予調查釐清論述說明。原審就上情未
詳予調查釐清論述說明，逕以被害人於原審之供述，即予論斷被
害人於原審證述情節，與其於警詢、第一審證述內容並無矛盾不
合之處，應可採信，認被告並非蓄意對被害人施以強暴行為。所
為與準強盜罪之構成要件不符，其查證未盡且理由欠備，遽行判
決，尚嫌速斷。(二)、刑法第三百二十九條之準強盜罪，係以竊
盜或搶奪，因防護贓物、脫免逮捕或湮滅罪證而當場施以強暴、
脅迫為構成要件。而所謂強暴係指直接或間接對於人之身體施以
暴力而言，至其是否生傷害結果或至使不能抗拒，則非所問。原
判決認被害人乙○○拉扯衝突結果，僅受有左小腿鈍挫傷十五公
分乘以十公分之傷害，如被告有為脫逃而蓄意對被害人施暴，衡
情被害人之傷勢，當不僅如此，因認被告所為與準強盜罪之構成
要件不符等語，亦有違反論理法則及經驗法則。檢察官上訴意旨
指摘原判決不當，尚非全無理由，應認有撤銷發回更審之原因。
又原判決認被告所犯之其他連續竊盜罪部分，基於審判不可分之
原則，亦一併發回，合予指明。本件檢察官以被告基於概括犯意
，先後犯普通竊盜、攜帶兇器竊盜（連續竊盜），與其另犯準強
盜罪，應分論併罰，提起公訴，第一審審理結果，認為被告係犯
連續攜帶兇器竊盜及攜帶兇器準強盜未遂罪，併合處罰，被告提
起上訴，原審認準強盜部分不能證明其犯罪，而僅論以攜帶兇器
竊盜未遂罪，並與其餘二次竊盜犯行犯意概括，依連續犯以一罪
論；依公訴事實及審判不可分之原則，檢察官自得對本件提起第
三審之上訴，併予敘明。
據上論結，應依刑事訴訟法第三百九十七條、第四百零一條，判
決如主文。
中　　華　　民　　國　九十六　年　　十　　月　　四　　日
                      最高法院刑事第四庭
                          審判長法官  莊　登　照
                                法官  黃　一　鑫
                                法官  林　秀　夫
                                法官  徐　昌　錦
                                法官  許　錦　印
      本件正本證明與原本無異
                                      書  記  官
中　　華　　民　　國　九十六　年　　十　　月　　九　　日
                                                      V
